ACORDAO-COMPLETO-2435556

ACÓRDÃO 12105/2020 ATA 38/2020 - PRIMEIRA CÂMARA

VISTOS, relatados e discutidos estes autos de tomada de contas especial instaurada pelo Fundo Nacional de Saúde, em desfavor da Sra. Fernanda Heloise Ruza Sampaio, do Sr. Tiago de Almeida Sampaio e da sociedade empresária Sampaio & Almeida Drogaria Ltda., em razão de irregularidades relacionadas ao Programa Farmácia Popular do Brasil.
ACORDAM os ministros do Tribunal de Contas da União, reunidos em sessão da 1ª Câmara, ante as razões expostas pelo relator, em:
9.1. considerar revéis, para todos os efeitos, com fundamento no art. 12, § 3º, da Lei 8.443/1992, a Sra. Fernanda Heloise Ruza Sampaio, o Sr. Tiago de Almeida Sampaio e a sociedade empresária Sampaio & Almeida Drogaria Ltda.;
9.2. julgar irregulares, com fundamento nos arts. 1º, I, e 16, III, "b" e "c", da Lei 8.443/1992 c/c os arts. 19 e 23, III, da mesma lei, e com arts. 1º, I, e 209, II e III, e 214, III, do RI/TCU, as contas da Sra. Fernanda Heloise Ruza Sampaio e do Sr. Tiago de Almeida Sampaio e condená-los, em solidariedade com a sociedade empresária Sampaio & Almeida Drogaria Ltda., ao pagamento das quantias abaixo especificadas, com a fixação do prazo de 15 (quinze) dias, a contar da notificação, para que comprovem, perante este Tribunal (art. 214, III, "a", do RI/TCU) , o recolhimento da dívida aos cofres do Fundo Nacional de Saúde, atualizada monetariamente e acrescida dos juros de mora, calculados a partir das datas discriminadas, até a data do recolhimento, na forma prevista na legislação em vigor:
	Data
	Valor Original (R$) 

	22/2/2008
	64,71

	4/4/2008
	76,86

	30/6/2008
	8,64

	30/7/2008
	52,11

	3/9/2008
	5,94

	1º/10/2008
	74,07

	5/12/2008
	54,86

	24/12/2008
	15,44

	7/1/2009
	133,47

	3/2/2009
	310,95

	3/3/2009
	828,87

	1º/4/2009
	770,45

	12/5/2009
	709,37

	1º/6/2009
	691,25

	24/6/2009
	3282,87

	3/8/2009
	2646,08

	27/8/2009
	8154,5

	16/9/2009
	6936,95

	28/10/2009
	1916,42

	23/11/2009
	9508,18

	30/12/2009
	8455,75

	26/1/2010
	5310,9

	2/3/2010
	8233,69

	31/3/2010
	8916,22

	22/4/2010
	8909,87

	18/5/2010
	5683,77

	23/6/2010
	3309,12

	23/7/2010
	1801,98

	23/8/2010
	697,95

	22/9/2010
	2386,25

	22/10/2010
	1374,29

	24/11/2010
	1280,6

	31/12/2010
	961,46

	27/1/2011
	1470,95

	24/2/2011
	1452,32

	31/3/2011
	2291,81

	25/4/2011
	3072,38

	31/5/2011
	2573,58

	29/6/2011
	1636,34

	10/8/2011
	1756,91

	31/8/2011
	1914,11

	28/9/2011
	1728,11

	18/11/2011
	2914,61

	9/12/2011
	2421,14

	30/12/2011
	2438,54

	13/2/2012
	3023,24

	12/6/2012
	53,1

9.3. aplicar à Sra. Fernanda Heloise Ruza Sampaio, ao Sr. Tiago de Almeida Sampaio e à sociedade empresária Sampaio & Almeida Drogaria Ltda, individualmente, a multa prevista no art. 57 da Lei 8.443/1992 c/c o art. 267 do RI/TCU, no valor de R$ 12.000,00 (doze mil reais) , com a fixação do prazo de 15 (quinze) dias, a contar da notificação, para que comprovem, perante este Tribunal (art. 214, III, "a", do RI/TCU) , o recolhimento das dívidas aos cofres do Tesouro Nacional, atualizadas monetariamente desde a data do presente acórdão até a do efetivo recolhimento, se forem pagas após o vencimento, na forma da legislação em vigor;
9.4. autorizar, desde logo, nos termos do art. 28, II, da Lei 8.443/1992, a cobrança judicial das dívidas, caso não atendidas as notificações;
9.5. em cumprimento ao disposto no § 3º do art. 16 da Lei 8.443/1992, encaminhar cópia desta deliberação à Procuradoria da República no Estado de São Paulo.

Tomada de contas especial em razão de irregularidades relacionadas ao Programa Farmácia Popular do Brasil.

Primeira Câmara

Fundo Nacional de Saúde - MS.

3. Interessados/Responsáveis:
3.1. Responsáveis: Fernanda Heloise Ruza Sampaio (XXX.133.318-XX); Sampaio & Almeida Drogaria Ltda. (07.616.090/0001-99); Tiago de Almeida Sampaio (XXX.039.888-XX).

13.1. Ministros presentes: Walton Alencar Rodrigues (Presidente), Benjamin Zymler, Bruno Dantas e Vital do Rêgo.
13.2. Ministros-Substitutos presentes: Augusto Sherman Cavalcanti e Weder de Oliveira (Relator).

WEDER DE OLIVEIRA

Transcrevo, com ajustes de forma, a instrução apresentada (peças 107, 108 e 109) pela Secretaria de Controle Externo de Tomada de Contas Especial (Secex-TCE) :
"Cuidam os autos de Tomada de Contas Especial instaurada pelo Fundo Nacional de Saúde/Ministério da Saúde (FNS/MS) , em desfavor da sociedade empresária Sampaio & Almeida Drogaria Ltda., solidariamente com o Sr. Tiago de Almeida Sampaio e a Sra. Fernanda Heloise Ruza Sampaio, em razão da aplicação irregular de recursos do Sistema Único de Saúde (SUS) no âmbito do Programa Farmácia Popular do Brasil - Aqui Tem Farmácia Popular (PFPB) , no período de fevereiro de 2008 a junho de 2012, o que teria ocasionado um prejuízo de R$ 122.310,98, em valores históricos, aos cofres do FNS.
HISTÓRICO
Programa Farmácia Popular do Brasil
2.	O Programa Farmácia Popular do Brasil - PFPB foi criado pela Lei 10.858, de 13/4/2004, e regulamentado pelo Decreto 5.090, de 20/5/2004, com o objetivo de oferecer à população o acesso a medicamentos considerados essenciais, cumprindo, dessa forma, uma das principais diretrizes da Política Nacional de Assistência Farmacêutica.
3.	O PFPB inicialmente funcionava por meio de parceria com governos estaduais, prefeituras municipais e instituições públicas, para o atendimento de projetos de implantação e manutenção de unidades próprias, sob responsabilidade da Fundação Oswaldo Cruz (FIOCRUZ) . 
4.	Em 2006, por meio da Portaria n° 491, o Ministério da Saúde - MS expandiu o Programa para utilizar a rede já instalada do comércio varejista de produtos farmacêuticos, o qual recebeu o nome de 'Aqui Tem Farmácia Popular'.  
5.	As farmácias e drogarias privadas que aderem ao programa fornecem aos cidadãos, de forma gratuita, medicamentos para o tratamento de hipertensão, diabetes e asma. Além destes, são disponibilizados, com até 90% de desconto, medicamentos para rinite, dislipidemia, doença de Parkinson, osteoporose, glaucoma, anticoncepcionais e fraldas geriátricas. Para cada venda realizada, o MS reembolsa o comerciante de acordo com tabela de referência de preços de medicamentos elaborada e disponibilizada no seu sítio eletrônico: http://portalms.saude.gov.br/acoes-e-programas/farmacia-popular/legislacao.
6.	Em 2017, a Comissão Intergestores Tripartite (CIT) decidiu extinguir a rede própria do programa, passando o 'Aqui Tem Farmácia Popular' a ser o único meio de se obter medicamentos no âmbito do PFPB. 
7.	A adesão ao programa pelos estabelecimentos da rede privada de comércio farmacêutico faz-se pela entrega de determinados documentos ao Ministério da Saúde, que, após verificar a sua regularidade, autoriza a dispensação de medicamentos subsidiados pelo Programa, fornecendo um login e uma senha de acesso ao sistema eletrônico de autorizações.
8.	O cidadão que deseja adquirir medicamentos subsidiados pela União deve dirigir-se a uma farmácia ou drogaria credenciada, portando documento de identificação que contenha o CPF e receita médica. 
9.	Com a apresentação dos referidos documentos, o comerciante credenciado deve, no momento da transação, acessar o sistema eletrônico de autorização do Ministério da Saúde e inserir, dentre outros dados, o nome do paciente, o seu número de CPF, o nome do medicamento prescrito, a quantidade prescrita, o CRM do médico e a data de expedição da receita e o código de barras (EAN) do medicamento que será dispensado.
10.	Após a inserção dos referidos dados no sistema informatizado, este calcula automaticamente o valor que será pago pelo Fundo Nacional da Saúde e o valor remanescente, que, se existir, deverá ser pago pelo cliente, no momento da compra. O registro das informações acima indicadas no sistema eletrônico e a geração da Autorização para Dispensação do Medicamento - ADM bastam para que, no mês seguinte, os valores das vendas de medicamentos subsidiados pela União sejam depositados na conta da empresa conveniada.
11.	A participação no Programa Farmácia Popular do Brasil - PFPB se dá por meio de adesão, de forma que as farmácias e drogarias que pretendem participar devem atender aos critérios previstos nas Portarias que o regulamentam. A participação não constitui uma obrigatoriedade aos estabelecimentos farmacêuticos, mas sim uma manifestação de vontade, com celebração de convênio entre o estabelecimento e o Ministério da Saúde. As normas instituidoras do PFPB são de consulta pública e devem ser cumpridas pelos estabelecimentos que desejem dele participar, devendo, inclusive, atestar estar cientes de todo o conteúdo e exigências previstas, mediante apresentação de requerimento e assinatura de termo de adesão. 
12.	Para atestar a veracidade e legalidade das dispensações realizadas é necessário armazenar e manter, por um prazo de 5 (cinco anos) , as notas fiscais de aquisição dos medicamentos e/ou correlatos do Programa junto aos fornecedores, os cupons fiscais de venda, os cupons vinculados assinados pelos clientes e as respectivas receitas médicas.  
13.	Sem que sejam apresentadas as notas fiscais que comprovem a aquisição dos medicamentos que foram registrados no sistema como tendo sido dispensados não é possível atestar sua existência e que ele tenha sido de fato entregue ao beneficiário do Programa, o que possibilita a ocorrência da fraude denominada 'venda fantasma', simulação de venda que visa gerar o pagamento indevido pelo Ministério da Saúde. Dessa forma, para comprovar que a venda efetivamente ocorreu, deve-se haver prova da existência prévia, em estoque, dos medicamentos vendidos, não podendo, inclusive, apresentar nota fiscal de aquisição de medicamentos com código de barras (EAN) diferente do informado no momento da venda.
Auditoria do Denasus e Instauração da TCE
14.	A presente TCE originou-se de constatações do Departamento Nacional de Auditoria do SUS (Denasus) em auditoria realizada de julho de 2014 a março de 2015 com a finalidade de avaliar a execução do Programa Farmácia Popular do Brasil junto à sociedade empresária Sampaio & Almeida Drogaria Ltda., abrangendo o período de fevereiro de 2008 a junho de 2012, com foco no cumprimento das normas estabelecidas pela Portaria GM/MS nº 491/2006, vigente de 9/3/2006 a 15/12/2009, Portaria GM/MS nº 3.089/2009, vigente de 16/12/2009 a 2/2/2011, Portaria GM/MS nº 184/2011, vigente de 3/2/2011 a 14/5/2012, e Portaria GM/MS nº 971/2012, vigente de 15/5/2012 a 27/1/2016, que dispõem sobre o Programa Farmácia Popular do Brasil.
15.	De acordo com o Relatório de Auditoria nº 14657 do Denasus (peça 17-19) , foram constatadas irregularidades que representavam R$ 122.310,98, em valores históricos. 
16.	Foram constatadas, no referido Relatório, as seguintes irregularidades:
16.1.	Falta e/ou falha na documentação comprobatória de dispensações de medicamentos do Programa Farmácia Popular do Brasil, caracterizada por:
a)	registro de dispensação de medicamentos sem notas fiscais que comprovem a aquisição, contrariando o disposto nos arts. 17, 31 e 32 da Portaria GM/MS nº 3.089/2009, vigente de 16/12/2009 a 2/2/2011; nos arts. 27, 43, e 44 da Portaria GM/MS nº 184/2011, vigente de 3/2/2011 a 14/5/2012; e nos arts. 23, 39 e 40 da Portaria GM/MS nº 971/2012, vigente de 15/5/2012 a 27/1/2016. Evidência: constatações 361758, 361760, 361762, 361765, 361766, 361767, 361769, 361771, 361772, 361773, 361774, 361777, 361778, 361780, 361781, 361782, 361783, 361784, 361786, 361788,361790, 361792, 361793, 361795, 361796, 361798, 361800, 361802, 361804, 361805 e 361807 (peças 17-19) ;
b)	registro de dispensação de medicamentos em nome de pessoas falecidas, contrariando o disposto nos arts. 15 e 17 da Portaria GM/MS nº 3.089/2009, vigente de 16/12/2009 a 2/2/2011; nos arts. 25 e 27 da Portaria GM/MS nº 184/2011, vigente de 3/2/2011 a 14/5/2012; e nos arts. 21 e 23 da Portaria GM/MS nº 971/2012, vigente de 15/5/2012 a 27/1/2016. Evidência: constatação 361827 (peça 19) ;
c)	não apresentação de cópia do cupom fiscal, vinculado e/ou receitas médicas solicitados, contrariando o disposto nos arts. 15, 16, 17, 31 e 32 da Portaria GM/MS nº 3.089/2009, vigente de 16/12/2009 a 2/2/2011; nos arts. 25, 26, 27, 43 e 44 da Portaria GM/MS nº 184/2011, vigente de 3/2/2011 a 14/5/2012; e nos arts. 21, 22, 23, 39 e 40 da Portaria GM/MS nº 971/2012, vigente de 15/5/2012 a 27/1/2016. Evidência: constatação 361828 e 361832 (peça 19) ;
d)	apresentação de cupom fiscal, vinculado e/ou receitas médicas com irregularidades, contrariando o disposto no art. 32 da Portaria GM/MS nº 3.089/2009, vigente de 16/12/2009 a 2/2/2011; no art. 44 da Portaria GM/MS nº 184/2011; e no art. 40 da Portaria GM/MS nº 971/2012. Evidência: constatação 361829, 361830, 361832, 361833, 361834, 361836, 361837 e 361838 (peça 19) ;
17.	O detalhamento do débito apurado pelo Denasus consta da peça 19, p. 15-21, peça 20, e peça 21, p. 1-3) 
18.	Diante das constatações o Denasus deu oportunidade de defesa aos responsáveis, em obediência aos princípios constitucionais que asseguram o direito ao contraditório e à ampla defesa, como demonstram as notificações expedidas em 30/7/2014, 24/3/2015 e 14/9/2015 (peças 44-46, 48 e 49) . Conforme cita o Relatório de Auditoria nº 14657, os responsáveis apresentaram justificativas (peça 61-62) , as quais lograram afastar parcialmente as irregularidades apontadas. 
19.	Superada a fase de defesa administrativa, foram emitidas notificações de cobrança pela Secretaria Executiva do FNS aos responsáveis, em ofícios emitidos em 18/8/2017 (peças 41-43) , bem como editais publicados em 15/9/2017 e 4/10/2017 (peças 58 e 59) .
20.	Assim, o motivo que levou à instauração da presente Tomada de Contas Especial está materializado por prejuízo causado pela sociedade empresária Sampaio & Almeida Drogaria Ltda. ao Programa Farmácia Popular do Brasil, no valor histórico de R$ 122.310,98, no período de fevereiro de 2008 a junho de 2012, tendo em vista irregularidades que contrariaram as normas vigentes à época, especialmente a Portaria GM/MS nº 3.089/2009, vigente de 16/12/2009 a 2/2/2011, Portaria GM/MS nº 184/2011, vigente de 3/2/2011 a 14/5/2012, Portaria GM/MS nº 971/2012, vigente de 15/5/2012 a 27/1/2016, e Portaria GM/MS nº 111/2016, vigente a partir de 28/1/2016, frente às constatações apontadas no Relatório de Auditoria nº 14657 do Denasus (peças 17-19) e consolidadas na Matriz de Responsabilização acostada pelo órgão instaurador (peça 76) .
21.	Com base no Relatório de Auditoria do Denasus e com fundamento na IN/TCU 71/2012, alterada pela IN/TCU 76/2016 e DN/TCU 155/2016, o Fundo Nacional de Saúde autorizou a instauração de Tomada de Contas Especial (peça 1-2) .
22.	O Relatório Completo do Tomador de Contas Especial nº 104/2018 (peça 77) registra a apuração de fatos, a quantificação do dano, bem como a identificação dos responsáveis, nos termos do art. 2º da IN TCU 71/2012.
23.	Registra, ainda, que foi dada oportunidade de defesa aos responsáveis, conforme as notificações relacionadas no item 'V' do relatório do tomador, expedidas visando a regularização das contas e o ressarcimento do dano (peça 77, p. 25-27) . Conforme item 'VI' do mesmo relatório, os responsáveis apresentaram justificativas após a emissão do Relatório de Auditoria, as quais foram analisadas e parcialmente acatadas (peça 77, p. 28) . 
24.	O Tomador de Contas Especial, em seu Relatório nº 104/2018 (peça 77, p. 30) , chegou às mesmas conclusões quanto às irregularidades apuradas pelo Denasus no Relatório de Auditoria nº 14657 (peças 17-19) .
25.	Por fim, o tomador de contas concluiu pela responsabilização da sociedade empresária Sampaio & Almeida Drogaria Ltda. solidariamente com o Sr. Tiago de Almeida Sampaio e a Sra. Fernanda Heloise Ruza Sampaio, quantificando-se o débito no valor de R$ 253.171,82, atualizado em 30/8/2018 (peça 77, p. 2) . A inscrição em conta de responsabilidade, no SIAFI, foi efetuada mediante a Nota de Lançamento de Sistema nº 2018NS038666, de 30/8/2018 (peça 72) .
26.	Uma vez concluída a TCE no âmbito do Fundo Nacional de Saúde, esta foi remetida ao Ministério da Transparência e Controladoria-Geral da União, o qual emitiu o Relatório de Auditoria nº 1397/2018 (peça 79) , que anui com as conclusões do Relatório de Auditoria nº 14657 do Denasus (peças 17-19) e Relatório de Tomada de Contas Especial nº 104/2018 (peça 77) . 
27.	Diante disso, a Secretaria de Controle Interno certificou a irregularidade das contas (peça 80) , acompanhado do parecer do dirigente do órgão de controle interno (peça 81) , tendo o Ministro de Estado da Saúde, substituto, Sr. João Gabbardo dos Reis, registrado o conhecimento das conclusões daquele órgão de controle interno (peça 82) . 
28.	Autuada no TCU em 16/12/2019, foi realizada Instrução Preliminar com proposta de citação (peça 84) do estabelecimento comercial Sampaio & Almeida Drogaria Ltda. (CNPJ 07.616.090/0001-99) , do Sr. Tiago de Almeida Sampaio (CPF XXX.039.888-XX) e da Sra. Fernanda Heloise Ruza Sampaio (CPF XXX.133.318-XX) , proposta essa que obteve parecer favorável da Subunidade (peça 85) e da Unidade (peça 86) . 
29.	As providências inerentes às comunicações processuais foram concluídas com validade da ciência dos responsáveis, conforme resumo adiante (peça 106) :
	Natureza
	Comunicação 
	Data de expedição
	Peça
	Destinatário
	Origem do endereço
	Data da ciência ou motivo da devolução
	Peça da ciência
	Peça da Resposta

	Citação
	Ofício 17735/2020-Secomp-4
	07/05/2020
	90
	Sampaio & Almeida Drogaria Ltda
	Receita Federal
	13/05/2020
	95
	Não houve

	Citação
	Ofício 17736/2020-Secomp-4
	07/05/2020
	91
	Tiago de Almeida Sampaio
	Receita Federal
	Mudou-se
	Não houve
	Não houve

	Citação
	Ofício 17737/2020-Secomp-4
	07/05/2020
	92
	Fernanda Heloise Ruza Sampaio
	Receita Federal
	Mudou-se
	Não houve
	Não houve

	Citação
	Ofício 31344/2020-Secomp-4
	02/07/2020
	98
	Tiago de Almeida Sampaio
	TCU
	Mudou-se
	Não houve
	Não houve

	Citação
	Ofício 31345/2020-Secomp-4
	02/07/2020
	99
	Tiago de Almeida Sampaio
	Renach
	07/07/2020
	102
	Não houve

	Citação
	Ofício 31348/2020-Secomp-4
	02/07/2020
	100
	Fernanda Heloise Ruza Sampaio
	TCU
	13/07/2020
	105
	Não houve

	Citação
	Ofício 31349/2020-Secomp-4
	02/07/2020
	101
	Fernanda Heloise Ruza Sampaio
	Renach
	07/07/2020
	103
	Não houve

30.	Transcorrido o prazo regimental, os responsáveis Sampaio & Almeida Drogaria Ltda., Tiago de Almeida Sampaio e Fernanda Heloise Ruza Sampaio permaneceram silentes, devendo ser considerados revéis, nos termos do art. 12, §3º, da Lei 8.443/1992.
ANÁLISE DOS PRESSUPOSTOS DE PROCEDIBILIDADE DA IN/TCU 71/2012
Viabilidade do Exercício do Contraditório e Ampla Defesa
31.	Verifica-se que não há prejuízo ao contraditório e à ampla defesa, uma vez que não houve o transcurso de mais de dez anos desde o fato gerador sem que tenha havido a notificação dos responsáveis pela autoridade administrativa federal competente (art. 6º, inciso II, c/c art. 19 da IN/TCU 71/2012, modificada pela IN/TCU 76/2016) , pois os recursos transferidos e as despesas impugnadas referem-se aos exercícios de fevereiro de 2008 a junho de 2012, e os responsáveis foram notificados sobre as irregularidades pela autoridade administrativa competente em 30/7/2014, 24/3/2015 e 14/9/2015 (peça 44-46, 48 e 49) , fato também verificado pelo tomador de contas no item 'VI' do Relatório de Tomada de Contas Especial nº 104/2018 (peça 77) .
Valor de Constituição da TCE
32.	Verifica-se, também, que o valor atualizado do débito apurado (sem juros) em 1/1/2017 é de R$ 188.740,05, portanto superior ao limite mínimo de R$ 100.000,00, na forma estabelecida conforme os arts. 6º, inciso I, e 19 da IN/TCU 71/2012, modificada pela IN/TCU 76/2016.
VERIFICAÇÃO DA EXISTÊNCIA DE OUTROS DÉBITOS
33.	Em atenção ao comando contido no item 9.4 do Acórdão 1772/2017-TCU-Plenário, de relatoria do Exmo. Ministro-Substituto Augusto Sherman Cavalcanti, e em atendimento ao disposto no art. 6º, § 1º, da Instrução Normativa TCU 71/2012, informa-se que não foi constatada a existência de outros débitos imputáveis aos responsáveis arrolados nestes autos em demais processos em tramitação no Tribunal. 
EXAME TÉCNICO
Esgotamento da via administrativa do Ministério da Saúde para ressarcimento do dano
34.	Preliminarmente, oportuno consignar que, nos termos do art. 23, § 1º, do Decreto 7.827/2012, que regulamenta a Lei Complementar 141/2012, e item 9.3.5.2 do Acórdão 1072/2017-TCU-Plenário (Relator Min. Bruno Dantas) , foram esgotadas, na via administrativa de controle interno do Ministério da Saúde, as medidas para ressarcimento do dano, conforme notificações aos responsáveis em 18/8/2017 (peça 41-43) e editais publicados em 15/9/2017 e 4/10/2017 (peça 58 e 59) .
Caracterização das irregularidades geradoras do dano ao erário
35.	Extrai-se da situação sintetizada na seção 'histórico' desta instrução que o tomador de contas identificou como ilícito gerador do dano as seguintes irregularidades, o que teria ocasionado um prejuízo de R$ 122.310,98:
35.1.	Falta e/ou falha na documentação comprobatória de dispensações de medicamentos do Programa Farmácia Popular do Brasil, caracterizada por
a)	Ocorrência 1: registro de dispensação de medicamentos sem notas fiscais que comprovem a aquisição;
Dispositivos violados: arts. 17, 31 e 32 da Portaria GM/MS nº 3.089/2009, vigente de 16/12/2009 a 2/2/2011; arts. 27, 43, e 44 da Portaria GM/MS nº 184/2011, vigente de 3/2/2011 a 14/5/2012; e arts. 23, 39 e 40 da Portaria GM/MS nº 971/2012, vigente de 15/5/2012 a 27/1/2016;
Responsáveis: Sampaio & Almeida Drogaria Ltda., Sr. Tiago de Almeida Sampaio, sócio administrador, no período de 23/9/2005 a 22/1/2019, e Sra. Fernanda Heloise Ruza Sampaio, sócia administradora, no período de 8/7/2009 a 22/1/2019;
Conduta: não apresentar notas fiscais que comprovem a compra e a existência em estoque dos medicamentos dispensados;
Evidência:  Constatações 361758, 361760, 361762, 361765, 361766, 361767, 361769, 361771, 361772, 361773, 361774, 361777, 361778, 361780, 361781, 361782, 361783, 361784, 361786, 361788,361790, 361792, 361793, 361795, 361796, 361798, 361800, 361802, 361804, 361805 e 361807 do Relatório de Auditoria nº 14657 do Denasus (peça 17-19) ;
b)	Ocorrência 2: registro de dispensação de medicamentos em nome de pessoas falecidas;
Dispositivos violados: arts. 15 e 17 da Portaria GM/MS nº 3.089/2009, vigente de 16/12/2009 a 2/2/2011; arts. 25 e 27 da Portaria GM/MS nº 184/2011, vigente de 3/2/2011 a 14/5/2012; e arts. 21 e 23 da Portaria GM/MS nº 971/2012, vigente de 15/5/2012 a 27/1/2016;
Responsáveis: Sampaio & Almeida Drogaria Ltda., Sr. Tiago de Almeida Sampaio, sócio administrador, no período de 23/9/2005 a 22/1/2019, e Sra. Fernanda Heloise Ruza Sampaio, sócia administradora, no período de 8/7/2009 a 22/1/2019;
Conduta: realizar a dispensação de medicamentos em nome de pessoas falecidas;
Evidência: Constatação 361827 do Relatório de Auditoria nº 14657 do Denasus (peça 19) ;
c)	Ocorrência 3: não apresentação de cópia do cupom fiscal, vinculado e/ou receitas médicas solicitados;
Dispositivos violados: arts. 15, 16, 17, 31 e 32 da Portaria GM/MS nº 3.089/2009, vigente de 16/12/2009 a 2/2/2011; arts. 25, 26, 27, 43 e 44 da Portaria GM/MS nº 184/2011, vigente de 3/2/2011 a 14/5/2012; e arts. 21, 22, 23, 39 e 40 da Portaria GM/MS nº 971/2012, vigente de 15/5/2012 a 27/1/2016;
Responsáveis: Sampaio & Almeida Drogaria Ltda., Sr. Tiago de Almeida Sampaio, sócio administrador, no período de 23/9/2005 a 22/1/2019, e Sra. Fernanda Heloise Ruza Sampaio, sócia administradora, no período de 8/7/2009 a 22/1/2019;
Condutas: não apresentar as cópias do cupom fiscal, vinculado e/ou receitas médicas solicitados, os quais servem para atestar a legalidade das dispensações realizadas;
Evidência: Constatações 361828 e 361832 do Relatório de Auditoria nº 14657 do Denasus (peça 19) ;
d)	Ocorrência 4: apresentação de cupom fiscal, vinculado e/ou receitas médicas com irregularidades;
Dispositivos violados: art. 32 da Portaria GM/MS nº 3.089/2009, vigente de 16/12/2009 a 2/2/2011; art. 44 da Portaria GM/MS nº 184/2011; e art. 40 da Portaria GM/MS nº 971/2012;
Responsáveis: Sampaio & Almeida Drogaria Ltda., Sr. Tiago de Almeida Sampaio, sócio administrador, no período de 23/9/2005 a 22/1/2019, e Sra. Fernanda Heloise Ruza Sampaio, sócia administradora, no período de 8/7/2009 a 22/1/2019;
Condutas: apresentar cupom fiscal, vinculado e/ou receitas médicas com irregularidades e/ou realizar registro de dispensação de medicamentos de forma divergente à documentação;
Evidência: Constatações 361829, 361830, 361832, 361833, 361834, 361836, 361837 e 361838 do Relatório de Auditoria nº 14657 do Denasus (peça 19) .
36.	Conforme discorrido a seguir no tópico desta peça instrutória intitulado 'Responsabilização da Pessoa Física dos Empresários Individuais, Sócios e Dirigentes dos Estabelecimentos Comerciais e Individualização das Condutas', está devidamente caracterizada a responsabilidade de cada pessoa, física e jurídica, incluída na relação de responsáveis desta tomada de contas especial, tendo em vista a natureza jurídica da farmácia ou drogaria, bem como o papel que as pessoas físicas exerciam  à frente do negócio.
Responsabilização da Pessoa Física dos Sócios e Dirigentes dos Estabelecimentos Comerciais e Individualização das Condutas
37.	Devido ao caráter convenial conferido à relação entre o poder público e o particular no âmbito do Programa Farmácia Popular do Brasil, Conforme art. 2º das Portarias GM/MS nº 184/2011, 971/2012 e 111/2016, a jurisprudência do TCU tem se solidificado no sentido de que sejam responsabilizados, além da pessoa jurídica, também seus administradores, pessoalmente, a comprovar a regular aplicação dos recursos públicos desse programa submetidos às suas decisões. Nesse diapasão, acerca das irregularidades constatadas na execução do PFPB, julgados recentes do TCU, a exemplo dos Acórdão 3796/2020-TCU-Primeira Câmara (rel. Min. VITAL DO RÊGO) , 2395/2020 - Primeira Câmara (rel. Min. WEDER DE OLIVEIRA) , e 2386/2020 - Primeira Câmara (rel. Min. AUGUSTO SHERMAN) , têm responsabilizado a pessoa jurídica da farmácia/drogaria credenciada em solidariedade com a pessoa física dos seus administradores, não pelo instituto da desconsideração da personalidade jurídica, mas pela obrigação de prestar contas decorrente da natureza convenial da relação jurídica estabelecida. 
38.	Sobre o assunto é claro o voto condutor do Acórdão 5259/2018-TCU-Primeira Câmara, rel. Min. VITAL DO RÊGO:
Com relação à matéria de fato, como bem ressaltou o MPTCU, a norma que instituiu o PFPB (art. 2º, inciso II, da Portaria 184/2011, sucedido pelo art. 2º, inciso II, Portaria 111/2016) atribuiu ao programa, expressamente, a natureza de convênio, por meio do qual é outorgado ao particular (farmácia ou drogaria integrante da rede privada) a gestão de recursos públicos. Assim, ao assumir voluntariamente o múnus público de gestão de recursos do PFPB, o particular se submete à obrigação de prestar contas, conforme disposto no artigo 70, parágrafo único, da Constituição, e, eventual responsabilização em caso mau uso dos recursos geridos, consoante dispõe o artigo 71, inciso II, da CF/1988.
Nesse contexto, compartilho o entendimento do MPTCU, no sentido de que, ao se considerar a gestão de recursos públicos no âmbito de uma pessoa jurídica de direito privado, as decisões das pessoas naturais administradoras dessa pessoa jurídica determinam a destinação a ser dada àqueles recursos públicos. Isso faz com que, além da pessoa jurídica, também seus administradores sejam obrigados, pessoalmente, a comprovar a regular aplicação dos recursos públicos submetidos às suas decisões, a exemplo do que deliberou esta Corte no Acórdão 8969/2016-TCU-Segunda Câmara (Rel. Min. Raimundo Carreiro) .
39.	Dessa forma, nos casos em que o estabelecimento comercial farmacêutico é uma sociedade limitada (Ltda.) , devem ser chamados aos autos a pessoa jurídica em solidariedade com a (s) pessoa (s) física (s) do (s) sócio (s) -administrador (es) , com suas responsabilidades restritas aos períodos de administração. Da mesma forma ocorre nos casos em que o estabelecimento comercial farmacêutico é uma empresa individual de responsabilidade limitada (Eireli) , nos quais devem ser chamados aos autos a pessoa jurídica em solidariedade com a pessoa física do dirigente.
40.	O caso concreto tratado nesta TCE envolve o estabelecimento comercial Sampaio & Almeida Drogaria Ltda. (CNPJ 07.616.090/0001-99) , constituído sob a natureza jurídica de sociedade limitada, devendo assim serem responsabilizados também os seus sócios administradores constantes do quadro societário à época das ocorrências, a saber:
a)	Sr. Tiago de Almeida Sampaio (CPF XXX.039.888-XX) , sócio administrador no período de 23/9/2005 a 22/1/2019; e
b)	Sra. Fernanda Heloise Ruza Sampaio (CPF XXX.133.318-XX) , sócia administradora no período de 8/7/2009 a 22/1/2019;
41.	Em consulta ao sistema de Cadastro Nacional de Pessoa Jurídica da Receita Federal do Brasil, verifica-se que a situação cadastral da empresa Sampaio & Almeida Drogaria Ltda. (CNPJ 07.616.090/0001-99) se encontra como 'baixada', liquidada de maneira voluntária. Presume-se que a dissolução da empresa se deu de forma regular, uma vez que foi devidamente comunicado à Receita Federal do Brasil. 
42.	Considerando os ilícitos acima identificados, a imputação de responsabilidade atende aos pressupostos estabelecidos na jurisprudência desta Corte de Contas. Com efeito, há elementos para individualizar as condutas, o nexo de causalidade entre estas e as irregularidades geradoras do dano e está caracterizada a atuação, no mínimo culposa, dos responsáveis, conforme resumido na matriz de responsabilização anexa a esta instrução e demonstrado na descrição das ocorrências listadas no tópico retro 'Caracterização das Irregularidades Geradoras do Dano ao Erário'.
43.	Encontram-se, dessa forma, elementos probatórios nos autos que autorizam a responsabilização da empresa Sampaio & Almeida Drogaria Ltda., do Sr. Tiago de Almeida Sampaio, na condição de sócio administrador, e da Sra. Fernanda Heloise Ruza Sampaio, na condição de sócia administradora.  
44.	Na seara do Direito Financeiro, é cediço que cabe ao responsável demonstrar, por meio da documentação exigida nos normativos do PFPB, a boa e regular aplicação dos recursos públicos federais geridos no âmbito do referido programa, ainda que tais recursos financeiros lhes tenham sido repassados posteriormente à dispensação dos medicamentos, pois fora feito com base nas informações prestadas pelo estabelecimento comercial farmacêutico à luz das exigências previamente estabelecidas e aceitas pelo ente privado. 
45.	Cabia às pessoas aqui responsabilizadas comprovar, por meio de documentos hábeis (notas fiscais de entrada, receitas médicas, cupons vinculados, cupons fiscais etc) , que as dispensações de medicamentos respeitaram os normativos do programa.
Citações
46.	Em cumprimento ao Despacho do Secretário da Secex-TCE (peça 86) , foi promovida a citação dos responsáveis por meio dos ofícios:
	Natureza
	Comunicação 
	Data de expedição
	Peça
	Destinatário
	Origem do endereço
	Data da ciência ou motivo da devolução
	Peça da ciência
	Peça da Resposta

	Citação
	Ofício 17735/2020-Secomp-4
	07/05/2020
	90
	Sampaio & Almeida Drogaria Ltda
	Receita Federal
	13/05/2020
	95
	Não houve

	Citação
	Ofício 17736/2020-Secomp-4
	07/05/2020
	91
	Tiago de Almeida Sampaio
	Receita Federal
	Mudou-se
	Não houve
	Não houve

	Citação
	Ofício 17737/2020-Secomp-4
	07/05/2020
	92
	Fernanda Heloise Ruza Sampaio
	Receita Federal
	Mudou-se
	Não houve
	Não houve

	Citação
	Ofício 31344/2020-Secomp-4
	02/07/2020
	98
	Tiago de Almeida Sampaio
	TCU
	Mudou-se
	Não houve
	Não houve

	Citação
	Ofício 31345/2020-Secomp-4
	02/07/2020
	99
	Tiago de Almeida Sampaio
	Renach
	07/07/2020
	102
	Não houve

	Citação
	Ofício 31348/2020-Secomp-4
	02/07/2020
	100
	Fernanda Heloise Ruza Sampaio
	TCU
	13/07/2020
	105
	Não houve

	Citação
	Ofício 31349/2020-Secomp-4
	02/07/2020
	101
	Fernanda Heloise Ruza Sampaio
	Renach
	07/07/2020
	103
	Não houve

Da validade das notificações:
 (...) 
51.	No caso vertente, a citação dos responsáveis se deu em endereços provenientes da base de CPFs da Receita Federal, em sistema custodiado pelo TCU. A entrega dos ofícios citatórios nesses endereços ficou comprovada.
52.	Transcorrido o prazo regimental fixado e mantendo-se inertes os aludidos responsáveis, impõe-se que sejam considerados revéis, dando-se prosseguimento ao processo, de acordo com o art. 12, § 3º, da Lei 8.443/1992.
53.	Nos processos do TCU, a revelia não leva à presunção de que seriam verdadeiras todas as imputações levantadas contra os responsáveis, diferentemente do que ocorre no processo civil, em que a revelia do réu opera a presunção da verdade dos fatos narrados pelo autor (Acórdão 1009/2018-TCU-Plenário, Relator: BRUNO DANTAS; 2369/2013 - TCU - Plenário, Relator: BENJAMIN ZYMLER e 2449/2013 - TCU - Plenário, Relator: BENJAMIN ZYMLER) . Dessa forma, a avaliação da responsabilidade do agente não pode prescindir da prova existente no processo ou para ele carreada. 
54.	Ao não apresentar sua defesa, os responsáveis deixaram de produzir prova da regular aplicação dos recursos sob sua responsabilidade, em afronta às normas que impõem aos gestores públicos a obrigação legal de, sempre que demandados pelos órgãos de controle, apresentar os documentos que demonstrem a correta utilização das verbas públicas, a exemplo do contido no art. 93 do Decreto-Lei 200/1967: 'Quem quer que utilize dinheiros públicos terá de justificar seu bom e regular emprego na conformidade das leis, regulamentos e normas emanadas das autoridades administrativas competentes.' 
55.	Mesmo as alegações de defesa não sendo apresentadas, considerando o princípio da verdade real que rege esta Corte, procurou-se buscar, em manifestações dos responsáveis na fase interna desta Tomada de Contas Especial, se havia algum argumento que pudesse ser aproveitado a seu favor. 
56.	Os argumentos apresentados na fase interna (peça 61 e 62) não elidem as irregularidades apontadas.
57.	Em se tratando de processo em que a parte interessada não se manifestou acerca das irregularidades imputadas, não há elementos para que se possa efetivamente aferir e reconhecer a ocorrência de boa-fé na conduta dos responsáveis, podendo este Tribunal, desde logo, proferir o julgamento de mérito pela irregularidade das contas, conforme os termos dos §§ 2º e 6º do art. 202 do Regimento Interno do TCU. (Acórdão 2064/2011-TCU-Primeira Câmara (relator: Ubiratan Aguiar) , 6.182/2011-TCU-1ª Câmara (relator: Weber de Oliveira) , 4.072/2010-TCU-1ª Câmara (Relator: Valmir Campelo) , 1.189/2009-TCU-1ª Câmara (Relator: Marcos Bemquerer) , 731/2008-TCU-Plenário (Relator: Aroldo Cedraz) .
58.	Dessa forma, os responsáveis Sampaio & Almeida Drogaria Ltda., Tiago de Almeida Sampaio e Fernanda Heloise Ruza Sampaio devem ser considerados revéis, nos termos do art. 12, §3º, da Lei 8.443/1992, devendo as contas serem julgadas irregulares, condenando-os solidariamente ao débito apurado e aplicando-lhes a multa prevista no art. 57 da Lei 8.443/1992.
Culpabilidade
59.	No âmbito do TCU, é considerado de boa-fé o responsável que, embora tenha concorrido para o dano ao erário ou outra irregularidade, seguiu as normas pertinentes, os preceitos e os princípios do direito. A análise, portanto, é feita sob o ponto de vista objetivo, sem que seja necessária a comprovação de má-fé (dolo) , mas apenas da ausência de boa-fé objetiva (Acórdão 7936/2018-TCU-Segunda Câmara, rel. Min. Augusto Sherman) .
60.	Dessa forma, não é possível atestar a boa-fé dos responsáveis, já que o dano decorreu justamente do descumprimento das normas e princípios do Programa Farmácia Popular do Brasil - PFPB. É possível afirmar que os responsáveis tinham consciência da ilicitude dos atos, haja vista terem assinado termo de adesão no qual requereram a habilitação nas condições estabelecidas pela Portaria que rege o Programa, da qual declararam expressamente estarem cientes de todo o conteúdo e exigências, as quais aceitaram e se comprometeram a cumprir.
Verificação do Prazo de Prescrição da Pretensão Punitiva
61.	Observa-se não ter ocorrido a prescrição da pretensão punitiva por parte do TCU para a totalidade das irregularidades que, nos termos do entendimento firmado no Acórdão 1441/2016-TCU-Plenário (Rel. Ministro Benjamin Zymler) , subordina-se ao prazo geral de prescrição indicado no art. 205 do Código Civil, qual seja, dez anos contados a partir da data de ocorrência da irregularidade sancionada, nos termos do art. 189 do Código Civil. As irregularidades discutidas nesta TCE ocorreram nos exercícios de fevereiro de 2008 a junho de 2012, bem como houve interrupção do prazo prescricional, em 23/4/2020, em função do ato que determinou as citações (peça 86) , portanto, há irregularidades que ocorreram há menos de 10 anos, não restando, dessa forma, caracterizada a prescrição da pretensão punitiva.
CONCLUSÃO
62.	Em face da análise promovida na seção 'Exame Técnico', verifica-se que os responsáveis Sampaio & Almeida Drogaria Ltda., Tiago de Almeida Sampaio e Fernanda Heloise Ruza Sampaio não lograram comprovar a boa e regular aplicação dos recursos, instados a se manifestar, optaram pelo silêncio, configurando a revelia, nos termos do §3º, do art. 12, da Lei 8.443/1992. Ademais, inexistem nos autos elementos que demonstrem a boa-fé dos responsáveis ou a ocorrência de outras excludentes de culpabilidade.
63.	Vale ressaltar que a jurisprudência pacífica nesta Corte é no sentido da imprescritibilidade das ações de ressarcimento ao erário (Súmula TCU 282) . Dessa forma, identificado dano ao erário, deve se instaurar e julgar o processo de tomada de contas especial para responsabilizar seus agentes causadores, respeitando o direito ao contraditório e à ampla defesa, independentemente de quando ocorreram os atos impugnados.
64.	Verifica-se também que não houve a prescrição da pretensão punitiva, conforme análise já realizada.
65.	Tendo em vista que não constam dos autos elementos que permitam reconhecer a boa-fé dos responsáveis, sugere-se que as suas contas sejam julgadas irregulares, nos termos do art. 202, § 6º, do Regimento Interno do TCU, com a imputação do débito atualizado monetariamente e acrescido de juros de mora, nos termos do art. 202, §1º do Regimento Interno do TCU, descontado o valor eventualmente recolhido, com a aplicação da multa prevista no art. 57 da Lei 8.443/1992.
PROPOSTA DE ENCAMINHAMENTO
66.	Diante do exposto, submetem-se os autos à consideração superior, propondo:
a)	considerar revéis, para todos os efeitos, o estabelecimento comercial Sampaio & Almeida Drogaria Ltda. (CNPJ 07.616.090/0001-99) , o Sr. Tiago de Almeida Sampaio (CPF XXX.039.888-XX) e a Sra. Fernanda Heloise Ruza Sampaio (CPF XXX.133.318-XX) , dando-se prosseguimento ao processo, nos termos do art. 12, § 3º, da Lei 8.443/1992 c/c o art. 202, § 8º, do RI/TCU;
b)	com fundamento nos arts. 1º, inciso I, 16, inciso III, alíneas 'b' e 'c' da Lei 8.443/1992 c/c os arts. 19 e 23, inciso III, da mesma Lei, e com arts. 1º, inciso I, 209, inciso II e III, 210 e 214, inciso III, do Regimento Interno, que sejam julgadas irregulares as contas do estabelecimento comercial Sampaio & Almeida Drogaria Ltda. (CNPJ 07.616.090/0001-99) , do Sr. Tiago de Almeida Sampaio (CPF XXX.039.888-XX) e da Sra. Fernanda Heloise Ruza Sampaio (CPF XXX.133.318-XX) , e condená-los, solidariamente, ao pagamento das quantias a seguir especificadas, com a fixação do prazo de quinze dias, a contar das notificações, para comprovarem, perante o Tribunal (art. 214, inciso III, alínea 'a', do Regimento Interno) , o recolhimento das dívidas aos cofres do Fundo Nacional de Saúde, atualizadas monetariamente e acrescidas dos juros de mora, calculados a partir das datas discriminadas, até a data dos recolhimentos, na forma prevista na legislação em vigor, abatendo-se, na oportunidade, os valores já ressarcidos:
	DATA DA OCORRÊNCIA
	VALOR ORIGINAL (R$) 
	D/C

	22/02/2008
	64,71
	D

	04/04/2008
	76,86
	D

	30/06/2008
	8,64
	D

	30/07/2008
	52,11
	D

	03/09/2008
	5,94
	D

	01/10/2008
	74,07
	D

	05/12/2008
	54,86
	D

	24/12/2008
	15,44
	D

	07/01/2009
	133,47
	D

	03/02/2009
	310,95
	D

	03/03/2009
	828,87
	D

	01/04/2009
	770,45
	D

	12/05/2009
	709,37
	D

	01/06/2009
	691,25
	D

	24/06/2009
	2402,46
	D

	24/06/2009
	880,41
	D

	03/08/2009
	1197,48
	D

	03/08/2009
	1448,60
	D

	27/08/2009
	7771,91
	D

	27/08/2009
	382,59
	D

	16/09/2009
	6735,53
	D

	16/09/2009
	201,42
	D

	28/10/2009
	1666,67
	D

	28/10/2009
	249,75
	D

	23/11/2009
	9203,35
	D

	23/11/2009
	304,83
	D

	30/12/2009
	180,09
	D

	30/12/2009
	8275,66
	D

	26/01/2010
	160,11
	D

	26/01/2010
	5150,79
	D

	02/03/2010
	8069,80
	D

	02/03/2010
	163,89
	D

	31/03/2010
	212,49
	D

	31/03/2010
	8703,73
	D

	22/04/2010
	7775,06
	D

	22/04/2010
	1134,81
	D

	18/05/2010
	2116,53
	D

	18/05/2010
	3567,24
	D

	23/06/2010
	2788,29
	D

	23/06/2010
	25,11
	D

	23/06/2010
	63,72
	D

	23/06/2010
	14,04
	D

	23/06/2010
	417,96
	D

	23/07/2010
	1001,70
	D

	23/07/2010
	5,67
	D

	23/07/2010
	25,11
	D

	23/07/2010
	706,05
	D

	23/07/2010
	63,45
	D

	23/08/2010
	159,03
	D

	23/08/2010
	515,70
	D

	23/08/2010
	23,22
	D

	22/09/2010
	2014,20
	D

	22/09/2010
	332,90
	D

	22/09/2010
	13,77
	D

	22/09/2010
	8,37
	D

	22/09/2010
	17,01
	D

	22/10/2010
	8,37
	D

	22/10/2010
	646,10
	D

	22/10/2010
	626,40
	D

	22/10/2010
	33,75
	D

	22/10/2010
	34,56
	D

	22/10/2010
	25,11
	D

	24/11/2010
	42,12
	D

	24/11/2010
	316,98
	D

	24/11/2010
	69,93
	D

	24/11/2010
	782,18
	D

	24/11/2010
	34,83
	D

	24/11/2010
	34,56
	D

	31/12/2010
	336,69
	D

	31/12/2010
	94,50
	D

	31/12/2010
	34,56
	D

	31/12/2010
	495,71
	D

	27/01/2011
	412,02
	D

	27/01/2011
	892,88
	D

	27/01/2011
	34,83
	D

	27/01/2011
	96,66
	D

	27/01/2011
	34,56
	D

	24/02/2011
	57,78
	D

	24/02/2011
	34,83
	D

	24/02/2011
	23,22
	D

	24/02/2011
	111,24
	D

	24/02/2011
	752,21
	D

	24/02/2011
	77,22
	D

	24/02/2011
	395,82
	D

	31/03/2011
	15,00
	D

	31/03/2011
	34,56
	D

	31/03/2011
	1847,49
	D

	31/03/2011
	377,75
	D

	31/03/2011
	17,01
	D

	25/04/2011
	454,58
	D

	25/04/2011
	10,80
	D

	25/04/2011
	30,60
	D

	25/04/2011
	2421,00
	D

	25/04/2011
	36,60
	D

	25/04/2011
	118,80
	D

	31/05/2011
	44,37
	D

	31/05/2011
	2034,90
	D

	31/05/2011
	316,44
	D

	31/05/2011
	19,20
	D

	31/05/2011
	151,47
	D

	31/05/2011
	7,20
	D

	29/06/2011
	442,37
	D

	29/06/2011
	949,50
	D

	29/06/2011
	21,60
	D

	29/06/2011
	42,60
	D

	29/06/2011
	180,27
	D

	10/08/2011
	5,70
	D

	10/08/2011
	38,40
	D

	10/08/2011
	930,30
	D

	10/08/2011
	151,50
	D

	10/08/2011
	631,01
	D

	31/08/2011
	1199,40
	D

	31/08/2011
	113,10
	D

	31/08/2011
	563,21
	D

	31/08/2011
	38,40
	D

	28/09/2011
	113,40
	D

	28/09/2011
	985,01
	D

	28/09/2011
	5,70
	D

	28/09/2011
	585,60
	D

	28/09/2011
	38,40
	D

	18/11/2011
	94,50
	D

	18/11/2011
	96,00
	D

	18/11/2011
	5,70
	D

	18/11/2011
	750,41
	D

	18/11/2011
	1968,00
	D

	09/12/2011
	11,40
	D

	09/12/2011
	408,14
	D

	09/12/2011
	61,50
	D

	09/12/2011
	1886,40
	D

	09/12/2011
	5,70
	D

	09/12/2011
	48,00
	D

	30/12/2011
	66,00
	D

	30/12/2011
	12,00
	D

	30/12/2011
	644,54
	D

	30/12/2011
	84,60
	D

	30/12/2011
	1631,40
	D

	13/02/2012
	527,84
	D

	13/02/2012
	3,60
	D

	13/02/2012
	2352,90
	D

	13/02/2012
	36,60
	D

	13/02/2012
	16,50
	D

	13/02/2012
	85,80
	D

	12/06/2012
	53,10
	D

c)	aplicar ao estabelecimento comercial Sampaio & Almeida Drogaria Ltda. (CNPJ 07.616.090/0001-99) , ao Sr. Tiago de Almeida Sampaio (CPF XXX.039.888-XX) e à Sra. Fernanda Heloise Ruza Sampaio (CPF XXX.133.318-XX) , individualmente, a multa prevista no art. 57 da Lei 8.443/1992 c/c o art. 267 do Regimento Interno, com a fixação do prazo de quinze dias, a contar das notificações, para comprovarem, perante o Tribunal (art. 214, inciso III, alínea 'a', do Regimento Interno) , o recolhimento das dívidas aos cofres do Tesouro Nacional, atualizadas monetariamente desde a data do acórdão até a dos efetivos recolhimentos, se forem pagas após o vencimento, na forma da legislação em vigor;
d)	autorizar, desde logo, nos termos do art. 28, inciso II, da Lei 8.443/1992, a cobrança judicial das dívidas, caso não atendidas as notificações;
e)	autorizar, desde logo, com fundamento no art. 26, da Lei 8.443/1992 c/c o art. 217, do Regimento Interno do TCU, caso seja do interesse dos responsáveis, o parcelamento das dívidas em até 36 parcelas, incidindo, sobre cada uma, os encargos legais devidos, sem prejuízo de alertá-los de que, caso optem por essa forma de pagamento, a falta de comprovação do recolhimento de qualquer parcela implicará o vencimento antecipado do saldo devedor, nos termos do art. 26, parágrafo único, e 59, da Lei 8.443/1992 c/c o art. 217, § 2º, do Regimento Interno do TCU;
f)	encaminhar cópia da deliberação ao Procurador-Chefe da Procuradoria da República em São Paulo, nos termos do § 3º do art. 16 da Lei 8.443/1992 c/c o § 7º do art. 209 do Regimento Interno do TCU, para adoção das medidas cabíveis; e comunicar-lhe que o relatório e o voto que a fundamentarem podem ser acessados por meio do endereço eletrônico www.tcu.gov.br/acordaos e que, caso haja interesse, o Tribunal pode enviar-lhe cópia desses documentos sem qualquer custo."
2.	O representante do MP/TCU (peça 110) , subprocurador-geral Lucas Rocha Furtado, concordou com a proposta da unidade instrutiva.
	É o relatório.

não há.

Subprocurador-Geral Lucas Rocha Furtado.

TOMADA DE CONTAS ESPECIAL. PROGRAMA FARMÁCIA POPULAR DO BRASIL. FNS. IRREGULARIDADES RELACIONADAS À AQUISIÇÃO E DISPENSAÇÃO DE MEDICAMENTOS. CITAÇÃO. REVELIA. CONTAS IRREGULARES. DÉBITO. MULTA. COMUNICAÇÕES.

TOMADA DE CONTAS ESPECIAL (TCE)

Secretaria de Controle Externo de Tomada de Contas Especial (Secex-TCE).

Trata-se de tomada de contas especial instaurada pelo Fundo Nacional de Saúde em desfavor da sociedade empresária Sampaio & Almeida Drogaria Ltda., solidariamente com o Sr. Tiago de Almeida Sampaio e a Sra. Fernanda Heloise Ruza Sampaio, em razão da aplicação irregular de recursos do Sistema Único de Saúde (SUS) no âmbito do Programa Farmácia Popular do Brasil - Aqui Tem Farmácia Popular (PFPB) , no período de fevereiro de 2008 a junho de 2012.
Após a realização de auditoria entre julho de 2014 e março de 2015, por parte do Departamento Nacional de Auditoria do SUS (Denasus) , foi apurado dano de R$ 122.310,98, em valores históricos, aos cofres do FNS[footnoteRef:2]. [2:  Peças 17 a 19.] 
As irregularidades constatadas, qualificadas como infringências a diversos normativos relacionados ao programa, foram:
registro de dispensação de medicamentos sem notas fiscais que comprovassem a aquisição;
registro de dispensação de medicamentos em nome de pessoas falecidas;
não apresentação de cópia dos cupons fiscais vinculados às receitas médicas solicitadas; e
apresentação de cupons fiscais vinculados a receitas médicas com irregularidades.
Os responsáveis, questionados pelo Denasus, não lograram comprovar a maior parte das irregularidades constatadas[footnoteRef:3] e, após notificados quanto ao dano ao erário, não restituíram os valores questionados[footnoteRef:4], o que impôs a instauração[footnoteRef:5] da devida tomada de contas especial. [3:  Peças 61 e 62.]  [4:  Peças 58 e 59.]  [5:  Peças 1 e 2.] 
O relatório do tomador de contas especial[footnoteRef:6] chegou às mesmas conclusões do Denasus e apontou um débito de R$ 122.310,98, responsabilizando a sociedade empresária Sampaio & Almeida Drogaria Ltda. solidariamente com o Sr. Tiago de Almeida Sampaio e a Sra. Fernanda Heloise Ruza Sampaio. [6:  Peça 77.] 
O relatório de auditoria da Controladoria-Geral da União[footnoteRef:7] concluiu no mesmo sentido. Após serem emitidos o certificado de auditoria[footnoteRef:8], o parecer do dirigente de controle interno[footnoteRef:9] e o pronunciamento ministerial[footnoteRef:10], o processo foi remetido a este Tribunal. [7:  Peça 79.]  [8:  Peça 80.]  [9:  Peça 81.]  [10:  Peça 82.] 
Diante dos elementos acostados aos autos, a Secretaria de Controle Externo de Tomada de Contas Especial (Secex-TCE) decidiu promover[footnoteRef:11] a citação dos responsáveis pelos valores históricos apontados pelo tomador de contas especial. [11:  Peças 84 a 86.] 
Devidamente cientificados[footnoteRef:12], os responsáveis permaneceram silentes, impondo-se considerá-los revéis. [12:  Peça 106.] 
Diante da ausência, nos autos, de elementos que pudessem elidir as irregularidades apontadas, a Secex-TCE propôs[footnoteRef:13] que as contas dos responsáveis fossem julgadas irregulares, atribuindo-lhes o débito apurado, bem como a aplicação da sanção prevista no art. 57 da Lei 8.443/1992. [13:  Peças 107 a 109.] 
O representante do MP/TCU, subprocurador-geral Lucas Rocha Furtado, endossou o encaminhamento proposto[footnoteRef:14]. [14:  Peça 110.] 
II
Concordo com a análise empreendida pela Secex-TCE, corroborada pelo representante do MP/TCU, a qual adoto como fundamento para minhas razões de decidir, sem prejuízo de complementar o exame com as considerações abaixo.
A instrução da Secex-TCE destaca que não ocorreu a prescrição de pretensão punitiva em razão de os eventos terem ocorrido no prazo de 10 anos antes de 23/4/2020, data do ato que determinou as citações.
Cabe esclarecer que os débitos ocorreram entre 2008 e 2012. Portanto, parte dos débitos não devem ser utilizados na base de cálculo da multa prevista no art. 57 da Lei 8.443/1992, visto que ocorreram em datas cobertas pela prescrição da pretensão punitiva.
Uma vez que a ciência da notificação ocorreu em 13/7/2020, apenas aqueles ocorridos após 13/7/2010 devem ser computados como base de cálculo para aplicação da multa.
Inexistindo elementos que permitam afastar as irregularidades que deram causa ao dano ao erário, considero que os responsáveis devem ter suas contas julgadas irregulares, e ser condenados em débito, em solidariedade com a sociedade empresarial por eles gerida, aplicando-lhes, individualmente, a multa prevista no art. 57 da Lei 8.442/1992.
Diante do exposto, manifesto-me pela aprovação do acórdão que ora submeto à apreciação deste Colegiado. 
TCU, Sala das Sessões Ministro Luciano Brandão Alves de Souza, em 27 de outubro de 2020.
Weder de Oliveira 
Relator